【裁判字號】    97,聲,837
【裁判日期】    971001
【裁判案由】    宣告沒收
【裁判全文】
臺灣嘉義地方法院刑事裁定               97年度聲字第837號
聲  請  人  臺灣嘉義地方法院檢察署檢察官
被      告  甲○○
上列被告因違反毒品危害防制條例案件，經檢察官聲請單獨宣告
沒收違禁物（97年度聲沒字第71號），本院裁定如下：
    主    文
聲請駁回。
    理    由
一、聲請意旨以：被告甲○○於民國90年9月20日下午3時30分許
    採尿前各回溯48及96小時內之某時許，涉嫌在不詳地點施用
    第一級毒品海洛因與第二級毒品安非他命，復於 90年9月19
    日晚間11時30分許，在桃園縣龜山鄉○○○路768之3號前為
    警查獲之案件，業經本院於91年1月30日，以 91年度毒聲字
    第64號裁定送勒戒處所觀察、勒戒，惟因被告逃匿，經臺灣
    嘉義地方法院檢察署檢察官傳訊未到庭，復拘提無著，經發
    布通緝後，於96年10月26日始為警緝獲；嗣檢察官以該裁定
    迄今已逾3年未執行，依刑法第 99條前段規定向本院聲請許
    可執行，經本院以：被告於上開裁定送觀察、勒戒後，迄今
    已逾 5年，未再查獲有任何施用毒品之行為，顯見並無事實
    足認被告對毒品尚存有依賴，依毒品危害條例觀察、勒戒及
    強制戒治之立法意旨在「幫助施用毒品者戒除毒癮，非屬對
    行為人之懲戒」，難認被告仍有再令入觀察處所執行觀察、
    勒戒之必要等理由，裁定駁回檢察官前開之聲請，有本院96
    年度毒聲字第 373號裁定書足稽，是被告既已無執行觀察、
    勒戒之必要，檢察官即依刑事訴訟法第255條第1項「其他法
    定理由」為不起訴之處分。然扣案之第一級毒品海洛因與第
    二級毒品安非他命各 1小包，係違禁物，爰依法聲請宣告沒
    收銷燬云云。
二、按查獲之第一、二級毒品及專供製造或施用第一、二級毒品
    之器具，不問屬於犯人與否，均沒收銷燬之；查獲之第三、
    四級毒品及製造或施用毒品之器具，無正當理由而擅自持有
    者，均沒入銷燬之，毒品危害防制條例第 18條第1項前段定
    有明文。是依毒品危害防制條例第 18條第1項前段之規定，
    應予沒收銷燬之毒品，以經查獲之第一、二級毒品為限。又
    毒品依其成癮性、濫用性及對社會危害性，共分為四級，上
    開條例並就製造、運輸、販賣、意圖販賣而持有、以非法方
    法使人施用、引誘他人施用及轉讓不同等級之毒品等行為，
    分別定其處罰。至施用或持有第三、四級毒品，因其可罰性
    較低，故未設處罰之規定，僅就施用及持有第一、二級毒品
    科以刑罰。然鑑於第三、四級毒品均係管制藥品，特於同條
    例第11條之1明定無正當理由，不得擅自持有；第18條第1項
    後段復規定查獲之第三、四級毒品，無正當理由而擅自持有
    者，沒入銷燬之。從而，查獲之第三、四級毒品，除其行為
    已構成犯罪，則該毒品即屬不受法律保護之違禁物，應回歸
    刑法之適用，依刑法第38條第1項第1款之規定沒收外，查獲
    施用或持有之第三、四級毒品，均依同條例第 18條第1項後
    段應沒入銷燬之。至最高法院92年度臺非字第 138號刑事判
    決固指出：「查獲之毒品，不問屬於犯人與否，均沒收銷燬
    之，毒品危害防制條例第 18條第1項定有明文。該條例雖無
    處罰單純持有第三級毒品之規定，惟依同條例之規定，凡製
    造、運輸、販賣、引誘他人吸用及轉讓第三級毒品者，均有
    處罰明文，足證第三級毒品，應屬違禁物無疑，僅以單純持
    有此類毒品，可罰性較低，依比例原則，予以除罪化而已。
    故查獲之第三級毒品，不問屬於犯人與否，亦不論被告是否
    觸犯本條例之罪，均得依首開規定諭知沒收銷燬之。」，惟
    該判決當時毒品危害防制條例第 18條第1項前段係規定：「
    查獲之毒品及專供製造或施用毒品之器具，不問屬於犯人與
    否，均沒收銷燬之。」，嗣於判決後已修正為：「查獲之第
    一、二級毒品及專供製造或施用第一、二級毒品之器具，不
    問屬於犯人與否，均沒收銷燬之；查獲之第三、四級毒品及
    製造或施用毒品之器具，無正當理由而擅自持有者，均沒入
    銷燬之。」，關於各級毒品沒收銷燬或沒入銷燬之規定已有
    變更，自不得比附援引，附此敘明。
三、經查，本件被告於前因施用海洛因與安非他命，經本院以91
    年度毒聲字第64號裁定送勒戒處所觀察、勒戒，惟因被告逃
    匿，經檢察官傳訊未到庭，復拘提無著，經發布通緝後，於
    96年10月26日始為警緝獲；嗣檢察官以該裁定迄今已逾3 年
    未執行，依刑法第99條前段規定向本院聲請許可執行，經本
    院以：被告於上開裁定送觀察、勒戒後，迄今已逾 5年，未
    再查獲有任何施用毒品之行為，顯見並無事實足認被告對毒
    品尚存有依賴，依毒品危害條例觀察、勒戒及強制戒治之立
    法意旨在「幫助施用毒品者戒除毒癮，非屬對行為人之懲戒
    」，難認被告仍有再令入觀察處所執行觀察、勒戒之必要等
    理由，裁定駁回檢察官前開之聲請等情，有上開各該裁定書
    、不起訴處分書（見臺灣嘉義地方法院檢察署91年度毒偵字
    第88號偵查卷宗第8頁、同署96年度毒偵緝字第143號偵查卷
    宗，以下稱毒偵緝 143號卷，第32頁至第34頁、第41頁）、
    臺灣高等法院被告前案紀錄表等在卷可稽，固堪認定。然本
    件扣案疑似海洛因之白色粉末 1小包，經鑑驗結果，並未含
    任何毒品成分，有法務部調查局000000000號鑑定通知書1紙
    附卷足稽（見臺灣桃園地方法院檢察署90年度毒偵字第3781
    號偵查卷宗第29頁）；扣案疑似安非他命 1小瓶，經鑑驗結
    果，亦未檢出含安非他命成分，而係含有第三級毒品愷他命
    （Ketamine）之情，有行政院衛生署草屯療養院 97年5月12
    日草療鑑字第09700039114號鑑定書1紙存卷可考（見毒偵緝
    143號卷第56頁至第 57頁）。則上開扣案未含毒品成分之白
    色粉末，並非違禁物，本院自不得宣告沒收（銷燬）；又上
    開扣案之第三級毒品愷他命（Ketamine），係無正當理由而
    擅自持有之第三級毒品，揆諸前揭規定及說明，應由行政機
    關依法為沒入銷燬，亦非由法院宣告沒收銷燬，是本件聲請
    均無理由，應予駁回，爰依法裁定如主文。
中    華    民    國    97    年    10    月    1     日
                  刑事第四庭    法  官  吳育霖
上列正本證明與原本無異。
如不服本裁定，應於裁定送達後5日內向本院提出抗告狀（應附
繕本）。
中    華    民    國    97    年    10    月    1     日
                                書記官  林美芳


司法院資訊處製作；財團法人民間司法改革基金會備份。
